臺灣高等法院高雄分院刑事判決　　　　 96年度上訴字第604號
上　訴　人　臺灣高雄地方法院檢察署檢察官
被　　　告　甲○○
上列上訴人因被告違反毒品危害防制條例案件，不服臺灣高雄地
方法院95年度訴字第4528號中華民國96年1 月31日第一審判決（
起訴案號：臺灣高雄地方法院檢察署95年度毒偵字第8410號）及
併案審理（臺灣高雄地方法院檢察署96年度毒偵字第874 、1327
6號） ，提起上訴，本院判決如下：
     主  文
上訴駁回。
     事  實
一、甲○○明知海洛因係屬毒品危害防制條例第2 條第2 項第1
    款所稱之第一級毒品，依法不得施用，其於民國94年間因施
    用毒品案件，經原審裁定送觀察、勒戒，於94年11月22日因
    無繼續施用傾向出監執行完畢後，於觀察、勒戒執行完畢釋
    放後5 年內，基於施用第一級毒品海洛因之犯意，於95年9
    月24日下午3 、4 時許，在高雄縣大寮鄉○○路47號住處內
    ，以將海洛因摻入香煙內點燃吸食之方式，施用第一級毒品
    海洛因1 次。嗣於95年9 月25日上午11時許，經警通知其到
    案採尿送檢驗，結果呈第一級毒品海洛因代謝後嗎啡之陽性
    反應。
二、案經高雄縣政府警察局林園分局報告臺灣高雄地方法院檢察
    署檢察官偵查起訴。
     理  由
一、本案檢察官起訴及原審判決所適用之證據，被告表示同意採
    為証據（本院卷十八頁），本院自得採為證據，合先說明。
二、上揭事實，業據被告於原審及本院坦承不諱（原審卷廿二頁
    、本院卷十七頁），且其於95年9 月24日所採驗之尿液，經
    送往長榮大學以GC/M S方法（氣相層析/ 質譜儀法）檢驗，
    結果確呈第一級毒品海洛因代謝後嗎啡之陽性反應，有該大
    學95年10月10日確認報告可稽（警卷五頁），足認被告上開
    自白與事實相符，堪採為論罪科刑之依據。又被告前於94年
    間因施用毒品案件，經原審裁定送觀察、勒戒，於94年11月
    22日因無繼續施用傾向出監執行完畢，有臺灣高等法院被告
    前案紀錄表附卷（本院卷十一頁），被告於觀察勒戒執行完
    畢釋放後5 年內再犯本件施用第一級毒品海洛因之罪，自應
    依法論罪科刑。是本件事證明確，被告犯行堪予認定。
三、按海洛因係屬毒品危害防制條例第2 條第2 項第1 款所稱之
    第一級毒品，依法不得施用。核被告所為，係犯毒品危害防
    制條例第10條第1 項之施用第一級毒品罪。其持有海洛因後
    ，進而施用，其持有之低度行為應被其施用之高度行為所吸
    收，不另論罪。
四、原審認被告罪證明確，因而適用毒品危害防制條例第10條第
    1 項規定，並審酌被告前因施用毒品案件經觀察、勒戒後，
    本應徹底戒除毒癮，不料其竟仍繼續施用毒品，顯見其並無
    戒除毒害之決心，本不宜寬貸，惟念其犯後坦承犯行，且施
    用毒品乃自戕一己之身體健康，並具有病患性人格之特質，
    其行為本身對社會所造成之危害並非直接、鉅大等一切情狀
    ，量處有期徒刑7 月，其認事用法，核無不合，量刑亦屬允
    當。公訴人上訴意旨認被告另於95年10月26日晚上7 時30分
    許回溯24小時內之某時（扣除遭警公權力羈留時間）及於95
    年11月29日下午3 時許回溯24小時內之某時（扣除遭警公權
    力羈留時間），在不詳地點施用海洛因，原審未及審酌，而
    指摘原判決不當，為無理由（詳下述），應予駁回。
三、上訴意旨另以：被告於95年10月26日晚上7 時30分許回溯24
    小時內之某時（扣除遭警公權力羈留時間）及於95年11月29
    日下午3 時許回溯24小時內之某時（扣除遭警公權力羈留時
    間），在不詳地點施用海洛因，與有罪部分之犯罪時間相距
    非遠，手段相同，所犯罪名相同，參以第一級毒品海洛因具
    成癮性，堪認被告施用海洛因成癮，應基於同一集合犯犯意
    反覆為之，為集合犯，屬裁判上一罪，依審判不可分原則，
    上開犯行應為起訴效力所及云云。惟查：刑法第56條連續犯
    之規定，業於94年1 月7 日修正公布刪除，並於95年7 月1
    日施行，被告於新法施行後之犯行，因修正後之刑法已刪除
    連續犯之規定，自應適用新法分別予以論罪併合處罰。又按
    刑法連續關係的形成結構，本質上即為各自都得以獨立的犯
    罪，亦即是數罪的性質，更精準的說，是數個原本都應獨立
    評價的行為，所形成的行為事實，各行為事實本應各自獨立
    評價，惟因其所具備的一致性條件，不論是主觀的一致性犯
    意，或是客觀上反覆實現的行為一致性，故而作適用政策上
    之思考，而以單一評價的模式來處理。今廢除刑法第56條連
    續犯之規定，在法制的意義上，係將單一評價的關係加以關
    閉，回歸到數罪的處理結構，「評價對象」之「數個可獨立
    數次地充足犯罪構成要件的複數行為」，並不會因法律變更
    而質變地轉化成為集合犯概念的單一行為。亦即法律規範評
    價機制之變更，廢除法律規範前，連續犯之「數個可獨立數
    次地充足犯罪構成要件的複數行為」本質並不因法律規範變
    更而質變，更明確而言，廢除法律規範前之行為事實，本即
    可獨立數次地充足犯罪構成要件之複數行為，在廢除法律規
    範後，仍然是可獨立數次地充足犯罪構成要件之複數行為，
    不會因法律變更（連續規定廢除，單一行為評價機制關閉）
    而跟著質變為單一行為，故連續犯廢除後，連續犯之「法律
    規範基礎」已不存在，複數行為即應回歸數罪併罰之法律評
    價機制。刑法上之集合犯係指立法者在系爭構成要件所描述
    、預設之該當行為，本身就具有職業性、營業性或收集性之
    不斷反覆實施的特性，所以，反覆實施行為被總括地當成或
    擬制成為一個構成要件行為。惟就「施用毒品」之施用行為
    而言，施用毒品之犯罪，其形成結構應與其他犯罪都一樣，
    在施用一次行為後，常會有第二次、第三次，乃至無數次，
    其施用行為的判斷，應當是一次施用即該當成立一次行為，
    其每次施用毒品行為，應屬分別獨立存在，此與竊盜、詐欺
    、搶奪．．．等犯罪應皆相同，立法者於制定刑罰法律之初
    ，並未認知該種行為類型之「反覆性」或「成癮性」，亦無
    意藉由法律中客觀構成要件之行為要素，涵括上開具有反覆
    實施特性之數個犯罪行為，亦即，施用毒品犯罪，或有可能
    為零星偶一之施用，或有可能常常施用，就「施用」毒品毒
    品之行為本身之法條文義而言，本來即未將「反覆性」或「
    成癮性」之概念加諸於「施用」之文字內涵內。質言之，純
    粹就法條作中立性而不預設立場之審認，毒品「施用行為」
    之概念並未有所謂「反覆實施」之特徵在內，既然沒有「反
    覆實施」之特徵在內，即不得用法條文義以外之「個案行為
    人有反覆施用之事實」件為解釋法條規定之依據。訊據被告
    固自承：「我承認有施用三次毒品海洛因，我自從施用海洛
    因後，就沒辦法拒絕，現在我已經慢慢戒除，戒除方法是以
    前每天施用一次，再改為每二天施用一次，以此方式慢慢戒
    除，我已經一個星期沒有吸食海洛因了，我是因為和朋友在
    一起才會染上毒品，我有心要改」（本院卷十八頁）。惟被
    告於95年10月26日晚上7 時30分許回溯24小時內之某時（扣
    除遭警公權力羈留時間）及於95年11月29日下午3 時許回溯
    24小時內之某時（扣除遭警公權力羈留時間）施用海洛因1
    次被查獲，距其於本案95年9 月24日下午3 、4 時許，施用
    第一級毒品海洛因之時間，已1 月或2 月餘；且其於95年9
    月25日被查獲警詢時供承略以：接受採尿前並未吸食毒品，
    其最後1 次吸食毒品之時間為94年10月間（高雄縣政府警察
    局林園分局高縣林警偵移字第0950001580號卷二頁），其於
    95年11月29日經警局通知驗尿時，亦陳述被查獲採尿前沒有
    施用海洛因，最後1 次施用海洛因時間為94年年底（高雄縣
    政府警察局林園分局高縣林警偵移字第0960000721號卷二頁
    ），其於95年10月26日經警局通知驗尿時，亦陳述被查獲採
    尿前沒有施用海洛因，採尿前3 日沒有服用任何藥物亦沒有
    至任何醫院看診（高雄縣政府警察局林園分局高縣林警偵移
    字第0960030416號卷二頁），其上開3 次於警詢之供述，與
    其於本院之陳述，顯然矛盾，其於本院為1 天至2 天施用1
    次之自白，尚無其他証據足以佐証與事實相符，乃係臨訟卸
    責之詞。復無其他積極證據足認被告施用第一級毒品有何時
    間上之密接性，且無論依社會通念或物理性質觀之，其施用
    毒品行為亦非全然無法分割，施用毒品之行為，固常有因成
    癮及毒品依賴而反覆為之之情形，惟此類型之犯罪是否另以
    單獨一罪之方式規範之，乃應否另行立法之問題。申言之，
    犯罪行為是否為「集合犯」之一罪，係由法定犯罪構成要件
    內容觀察論斷，與該犯罪行為於生活經驗上是否通常具有反
    覆性、常習性或成癮性並不相涉。某犯罪在生活經驗上是否
    通常具有反覆性、常習性、職業性或成癮性而應獨立成為另
    一犯罪構成要件類型，以刑法為一次評價，論以一罪，乃立
    法評價的問題。法院於具體案件之審判，自不得脫離法定犯
    罪構成要件要素之規範，而逕將生活經驗上通常具有反覆性
    、常習性、職業性或成癮性之多次犯罪行為，論以集合犯之
    一罪。準此，現行毒品危害防制條例第10條第1 項之規定，
    係以「施用」毒品為犯罪構成要件，而非以反覆施用毒品成
    癮為構成要件，故無論是否反覆施用毒品成癮，均有該條項
    之適用，其罪數仍應以被告之施用行為數為判斷基準。自不
    得因施用毒品者常有反覆施用而成癮之情形，即逕將此條項
    之犯罪構成要件解為係針對反覆施用毒品成癮者而為之規定
    ，而謂施用毒品成癮者反覆所為之數次施用毒品行為係常習
    犯之包括一罪。易言之，現行毒品危害防制條例第10條第1
    項並未將「反覆實施」或施用毒品「成癮」規定為犯罪構成
    要件要素之一，即無從將此等要件列為本條項之構成要件要
    素，而謂本條項係集合犯之規定，犯之者雖反覆多次為之，
    仍應一次評價而論以一罪。舉例言之，95年7 月1 日修正施
    行前之刑法第322 條常業竊盜罪，於此次修正前，因立法認
    此種常習犯應另以獨立之犯罪構成要件類型處罰，而有該條
    針對竊盜常業犯之獨立規定，此次修正認此常業犯之構成要
    件類型已無存在之必要而加以刪除，此均屬刑事立法考量之
    範圍，並非犯罪行為一有反覆性、常習性或成癮性即可當然
    解為包括一罪。況海洛因固有成癮性，然施用者並非必然已
    成癮，亦非必然反覆密集施用，若將毒品危害防制條例第10
    條第1 項解為習慣犯或成癮犯之規定，則施用毒品頻率不高
    而未成癮者，即不該當此犯罪構成要件，而無適用此條項之
    餘地，此解釋之不當，已甚顯然。綜上說明，被告上開自白
    ，並無其他積極証據足以佐証與事實相符，而依上開說明，
    本件尚不符集合犯之情形，檢察官請求併案審理（台灣高雄
    地方法院檢察署96毒偵字第874 、1327號），尚非可採，應
    予退回由檢察官另為妥適處理。
五、據上論斷，應依刑事訴訟法第368條，判決如主文。
本案經檢察官郭振昌到庭執行職務。
中　　華　　民　　國　　96　　年　　5 　　月　　11　　日
                  刑事第八庭    審判長法  官  李炫德
                                      法  官  蔡國
                                      法  官  簡志瑩
以上正本證明與原本無異。
如不服本判決應於收受本判決後10日內向本院提出上訴書狀，其
未敘述上訴理由者，並得於提起上訴後10日內向本院補提理由書
狀（均須按他造當事人之人數附繕本）「切勿逕送上級法院」。
中　　華　　民　　國　　96　　年　　5 　　月　　11　　日
　　　　　　　　　　　　　　　　　　　書記官  黃英彥
附錄本判決論罪科刑法條：
毒品危害防制條例第10條第1項
施用第一級毒品者，處6 月以上5 年以下有期徒刑。
